【裁判字號】    90,上,767
【裁判日期】    901219
【裁判案由】    履行契約
【裁判全文】
臺灣高等法院民事判決  九十年度上字第七六七號
      上  訴  人  乙○○
      被上訴人    甲○○
右當事人間履行契約事件，上訴人對於中華民國九十年四月三十日臺灣士林地方法院
八十九年度訴字第八四三號第一審判決提起上訴，本院判決如左：
    主      文
上訴駁回。
第二審訴訟費用由上訴人負擔。
    事      實
甲、上訴人方面：
  一、聲明：
    (一)原判決廢棄。
    (二)被上訴人應將坐落臺北縣汐止市○○段一六三五地號土地面積十七平方公尺所
      有權全部移轉登記予上訴人。
    (三)第一、二審訴訟費用由被上訴人負擔。
  二、陳述：除與原判決記載相同者，茲引用之外，補陳：
    (一)依訴外人皇普建設公司八十九年及八十八年十二月三十一日財務報告之記載，
      可知皇普建設股份有限公司（下簡稱皇普公司）之資金不足，已無能力興建合
      建房屋，且欲轉讓合建契約予其他建商承受或合建，而有違約不建之事實。
    (二)被上訴人雖主張原合建契約之權利義務已由訴外人皇普公司承受，上訴人不得
      訴請移轉坐落臺北縣汐止市○○段一六三五地號土地云云。惟查兩造與皇普公
      司所訂立之權義轉讓協議書，並未包含系爭土地在內，此有被上訴人在原審敗
      自認其與皇普公司就系爭土地另訂合建契約可稽。又依被上訴人提出之八十七
      應年九月二十日、八十八年五月二日會議紀錄記載「因換約額外增加之條件由
      皇普建設及甲○○先生吸收」等語，及被上訴人所提出皇普公司之函件並未將
      原已合建契約書作廢，而以補充協議書代替之意思，亦可證被上訴人並未脫離
      合建關係，而與皇普公司併存承擔本件合建契約，故原合建契約書第十一條仍
      有其效力，上訴人依該條約定請求被上訴人將系爭土地移轉登記予上訴人，應
      予准許。
    (三)證人高銘安證稱：皇普公司受讓權利義務，並欲購買系爭土地等語，惟依八十
      六年二月二十四日兩造與皇普公司簽訂之協議書第一條：「三方同意由丙方（
      即皇普建設公司）繼受乙方（即被上訴人）於本契約書之一切權利及義務」之
      約定，系爭土地應包括在皇普公司承受之範圍內，惟事實上被上訴人並未將系
      爭土地所有權移轉登記予皇普公司。證人高銘安於原審證述：「我們本來要打
      算買甲○○所有這塊畸零地，可是換約動作沒有完成，所以還沒有買。這一條
      （即原合建契約第十一條）也是我們要承接的權利義務。我們最早談的是要買
      下這塊地，不過後來跟甲○○協商合建的方式。我們跟甲○○都還沒有正式訂
      合約」等語，由此可見證人高銘安之證詞前後矛盾，不足採信。
  三、證據：除援用原審所提證據外，補提：
    (一)訴外人皇普公司八十九年及八十八年十二月三十一日財務報告；
    (二)九十年七月十七日聯合報；
    (三)九十年度重上字第二號履行契約事件九十年三月六日準備程序筆錄；
    (四)本院九十年度重上字第二號民事判決等為證；
    並聲請訊問證人高銘安、段津薪、李隆文等人。
乙、被上訴人方面：
  一、聲明：
    (一)上訴駁回。
    (二)第二審訴訟費用由上訴人負擔。
  二、陳述：除與原判決記載相同者，茲引用之外，補陳：
    (一)兩造已於八十六年二月二十四日與訴外人皇普公司訂立協議書，三方同意由皇
      普公司概括承受被上訴人原合建契約所生之一切權利義務，是被上訴人已脫離
      與上訴人之合建契約關係而非契約當事人，原合建契約轉而存在於上訴人與皇
      普公司之間，皇普公司能否履行原合建契約第十一條約定或有無財力繼續履行
      原合建契約義務，乃皇普建設公司有無違約之事由。而訴外人皇普公司概括承
      受被上訴人原合建契約所生之一切權利義務之事實，為上訴人於訴訟中所自認
      ，此有八十八年五月十二日汐止南昌郵局第九一號存證信函、八十八年六月二
      十八日徐南城律師函可稽，復經證人高銘安、李隆文到庭結證屬實，依上訴人
      之子唐建雄曾代理上訴人參與皇普公司就系爭合建案於八十七年九月二十日、
      八十八年五月二日、八十九年七月九日所召開三次會議等情，亦證原合建契約
      確由皇普公司承受，被上訴人業已脫離原合建契約關係，故上訴人向被上訴人
      請求履行原合建契約第十一條約定，應屬無稽。
    (二)訴外人皇普公司在與兩造簽訂概括承受原合建契約一切權利義務前，先於八十
      五年十一月三十日與被上訴人訂立協議書，該協議書第四條約定：「另同段一
      六三五地號（即系爭土地）計十七平方公尺，甲方（即皇普公司）願以新台幣
      一千三百五十萬元整向乙方（即被上訴人）購買，付款方式另訂定之」，亦見
      證人高銘安在鈞院結證：皇普公司概括承受原合建契約一切權利義務當然包括
      該原契約第十一條之權義，並購買系爭土地等語，核與其在原審所供內容相符
      ，應屬真實。至於證人高銘安在原審證稱：「：：：這一條（指第十一條）也
      是我們要承接的權利義務，我們最早談的是要買下這塊地，不過後來跟甲○○
      協商用合建的方式，我們跟甲○○都還沒有正式訂合約」等語，其意無非因系
      爭土地原約定向被上訴人購買，嗣後協商改為合建，惟雙方尚未正式訂立合建
      契約，其證言並無矛盾，上訴人指其矛盾，顯然曲解。
    (四)八十六年二月二十四日協議書之內容並未排除原合建契約第十一條之約定，上
      訴人當已同意皇普公司承受該第十一條之權義。又皇普公司受讓系爭合建權利
      義務時，於八十五年十一月三十日與被上訴人訂立協議書，願以一千三百五十
      萬元購買系爭土地，則皇普公司承受原合建契約第十一條之權義更明。惟其後
      因合建地主中尚有地主蕭錦松等人於申領建照後拒絕合建，經皇普公司邀集其
      他地主多次協商後決議：蕭錦松等人加入合建，才興建地上廿四層大樓；蕭錦
      松等人若不加入合建，則採納上訴人之子唐建雄之提議，改建十二層樓；惟於
      八十九年七月十一日唐建雄又建議：被上訴人改以地主身份參與合建十二層建
      物，此有被上訴人於原審提出被證三號新峰段會議紀錄可稽，故被上訴人在原
      審法院八十九年十月十三日訊問時陳稱：「：：：所以現在是我（地主）和皇
      普建設合建關係」等語，則被上訴人與上訴人同為地主與皇普公司為合建關係
      ，而非被上訴人與皇普公司同為建商關係，上訴人將之曲解為被上訴人未脫離
      原合建契約，不足採信。另八十八年五月二日會議決議內容所載「因換約額外
      增加之條件由皇普公司及被上訴人吸收」，此與系爭土地之約定並無關連，不
      影響建商已由皇普公司承受之事實。更何況，被上訴人對該項建議並未作任何
      承諾，上訴人以此作為被上訴人未脫離合建關係之推定，當屬無理。
  三、證據：除援用原審所提證據外，補提：
    (一)本院九十年度重上字第二號民事判決；
    (二)八十五年十一月三十日訴外人皇普公司與被上訴人簽訂之協議書一份等為證。
    理      由
一、上訴人起訴主張：伊於八十三年四月二日與被上訴人簽訂合作建築契約書，約定
    由伊提供所有坐落臺北縣汐止市○○段一六三九地號土地及其上建物門牌台北縣
    汐止市○○路一號房屋，由被上訴人興建地上二十四層、地下二層之大樓，簽約
    後二年六個月內即八十五年十月以前動工，開工日起一千五百個日曆天完成（約
    於八十九年十一月完成）。於八十五年六月十七日兩造又簽訂補充協議書，其中
    第五條約定被上訴人應於興建工程開工日起一千五百個日曆天內建築完成並領取
    使用執照，詎被上訴人於簽約後二年六個月內並未動工，且未於一千五百個日曆
    天內完工取得使用執照，違約在先。嗣後被上訴人將上開合建權利義務轉讓予訴
    外人皇普公司，兩造、皇普公司會同於八十六年二月二十四日訂立協議書，由皇
    普公司承受被上訴人之合建權利義務，惟因上開協議書並未包含系爭土地在內，
    故被上訴人未脫離合建關係而與皇普公司併存承擔本件合建契約，則皇普公司在
    無不能動工興建之情形下，迄未動工興建，爰依合建契約書第十一條約定，請求
    判令：被上訴人將坐落臺北縣汐止市○○段一六三五地號土地面積十七平方公尺
    所有權全部移轉登記予上訴人等情。
    被上訴人則以：兩造已於八十六年二月二十四日與訴外人皇普公司訂立協議書，
    三方同意由皇普公司概括承受伊原合建契約所生之一切權利義務，伊已脫離與上
    訴人之合建契約關係，而非契約當事人，原合建契約轉而有效存在於上訴人與皇
    普公司之間，故皇普公司能否履行原合建契約第十一條約定，或有無財力繼續履
    行原合建契約義務，乃皇普公司有無違約之事由，上訴人僅得向皇普公司依原合
    建契約第十一條約定請求移轉系爭土地，而不得向伊請求；退步縱認伊違約，亦
    須上訴人與其他地主共同依合建契約第十一條約定，請求移轉系爭土地始可，上
    訴人單獨一人請求為無理由等語，資為抗辯。
二、經查兩造於八十三年四月二日簽訂「合作建築契約書」，約定：由上訴人提供其
    所有之坐落台北縣汐止市○○段一六三九地號一筆土地，及將其上建物即門牌台
    北縣汐止市○○路一號房屋騰空點交予被上訴人，並必須聯合鄰地參與合建，由
    被上訴人興建鋼筋混凝土之地上二十四層、地下二層之建築物，簽約後二年六個
    月內（即八十五年十月以前）必須動工，於興建工程開工日起一千五百個日曆天
    完成，嗣兩造再於八十五年六月十七日簽訂「補充協議書」；又兩造及皇普公司
    三方其後於八十六年二月二十四日另訂「協議書」，同意由皇普公司繼受被上訴
    人於前開合建契約書之一切權利及義務等事實，業據上訴人於原審提出合作建築
    契約書、土地登記謄本、建築改良物所有權狀、補充協議書、協議書等件為證（
    原審卷第十三至三一頁），且為被上訴人所不爭執，應堪信為真實。
三、又上訴人主張：本件被上訴人並未脫離合建關係，而係與皇普公司併存承擔本件
    合建契約，皇普公司在無不能動工興建之情形下，因財務困難迄未動工興建，爰
    依合建契約書第十一條：「本基地同地段一六三五地號畸零地約計五點一四二五
    坪由乙方負責購買與甲方共同合建，其可建面積全部歸乙方所有，若乙方違約，
    本基地之畸零地應無條件贈與甲方或無條件沒收：：：」之規定，請求被上訴人
    移轉臺北縣汐止市○○段一六三五地號之土地移轉與伊等情，並提出皇普公司之
    財務報表、股價剪報各一份為憑（本院卷第九四至九八頁）；被上訴人則為右開
    辯解。是故，本件兩造爭執之重點即在於：被上訴人是否與皇普公司併存承擔本
    件合建契約，仍為本件合建契約之當事人之一？
四、經查：(一)觀之兩造與第三人皇普公司三方於八十六年二月二十四日簽訂之「協議
    書」，其中第一條：「一、三方同意由丙方（即皇普公司）繼受乙方（即被上訴
    人）於本契約書之一切權利及義務」、第二條：「甲方（即上訴人）同意於本協
    議書簽立後，給予丙方（即皇普公司）一年時間辦理變更設計及房屋銷售。兩方
    需依合約書規定之完工期限完工，以上所示之一年時間併入原完工期限內不得另
    行加計。
    」等約定；證人即皇普公司之土地開發部經理高銘安證陳：「皇普公司承受甲○
    ○與地主的權利義務之後，皇普公司就將所有權利義務承受，亦即全部由皇普公
    司履行，甲○○先生不再參與任何建方的權利義務履行，換言之建方只有皇普公
    司一人」等語（本院卷第五九頁），依上足認：就兩造間合建契約中有關建方角
    色之被上訴人之一切權利及義務均由皇普公司承擔，即由皇普公司依合建契約原
    規定之完工期限內完工，並無將合建契約之何一條款予以排除之註記，亦無被上
    訴人仍併列為建方之一之記載。
  (二)上訴人雖主張：上開協議書並未包含系爭土地在內，故被上訴人未脫離合建關係
    而與皇普公司併存承擔本件合建契約云云。惟查兩造間訂立之「合作建築契約」
    第一條：「甲方（即上訴人）願意提供其所有座落於臺北縣汐止市○○段一六三
    九地號乙筆土地：：：」、第四條：「乙方（即被上訴人）提供建築基金並負責
    辦理興建計劃、工程設計、工程費用、施工管理及與以上有關事務和費用」，已
    表明本件係就上訴人提供之上開一六三九地號土地與被上訴人合作興建房屋，第
    十一條係針對被上訴人違約之效果予以規範，而三方簽立之協議書第一條業已表
    明皇普公司繼受被上訴人於合建契約之一切權利及義務，則有關原合作建築契約
    中之第十一條約定，亦應一併由皇普公司承擔，始符合協議書第一條之文意。
  (三)再查皇普公司於承擔被上訴人就本件合建契約之權利義務之後，向由皇普公司召
    集地主開會，進行有關本件合建事務之協議及討論等情，業據證人高銘安證稱：
    「我們有開過很多次，參加地主大會是乙○○的兒子參加的。我們受讓契約權利
    義務後，地主還是要求要蓋二十四層房屋」云云在卷（原審卷第一二四、一二五
    頁），並經另一證人即地主之一李隆文結證：「換約之後，我會找皇普公司負責
    建方的義務，不會找甲○○」明確（本院卷第一二四頁），另有被上訴人提出、
    上訴人不爭執之皇普公司所作八十七年九月二十日、八十八年五月二日、八十九
    年七月十一日等各次之會議記錄及簽到簿附卷可憑（原審卷第一四五至一四七、
    一八０至一八一頁）。從各次會議記錄之記載，可知皇普公司係本於建方之角色
    進行溝通協調，若被上訴人仍係建方角色之一，焉有僅於八十八年五月二日前來
    開會、而未出席其他次會議之理？雖其中八十七年九月二十日會議記錄中提及：
    「一未完成換約地主所增加條件，請皇普公司與甲○○先生吸收，所有地主同意
    不比照辦理，鼓勵公司早日完成合建工程」等語，據證人高銘安結論：「此係指
    尚未完成換約之地主額外增加的條件，皇普公司是希望甲○○先生也能吸收一部
    分，但乙○○當時已和皇普公司換約完畢，所以乙○○不包含在這裡面，是不相
    干的」綦詳（本院卷第六四頁），足見：上訴人既已與皇普公司簽立協議書，則
    有關上訴人之合建契約他方當事人即為皇普公司，至於其他尚未與皇普公司換約
    之地主，合建關係之他方當事人係皇普公司一人，抑皇普公司及被上訴人二人，
    核與上訴人全然無涉，自難憑上開會議紀錄遽認被上訴人仍為上訴人合建契約之
    他方當事人。
  (四)至於上訴人所指：依被上訴人與皇普公司簽訂之協議書，可知被上訴人仍負建方
    之責任，並未完全退出；且皇普公司並未依協議書第四條約定，以一千三百五十
    萬元向被上訴人購買系爭一六三五地號之土地等節。經查被上訴人與皇普公司於
    八十五年十一月三十日簽訂之協議書（本院卷第一一九頁），其上記載：「茲為
    臺北縣汐止市○○段一六三三：：：等十八筆合建權利讓渡移轉事宜，雙方協議
    如左：一乙方（即被上訴人）負責合建條方百分之五十八，地主百分之四十二，
    水平分配地下室Ｂ１、Ｂ２、Ｂ３各百分之五十」、「三換約完成後，乙方（被
    上訴人）應將起造人、承造人等名義予甲方（即皇普公司）」等語，從上述可知
    ：被上訴人就本件合建契約負責配比例為百分之五十八，地主方面為百分之四十
    二，建方及地主就地下室之比例各為百分之五十；於換約完成後，有關合建契約
    契約之房屋起造人、承造人名義均變更為皇普公司，被上訴人並無併列為建方或
    起造人、承造人之情事。至於有關一六三五地號之土地，皇普公司迄未依其與被
    上訴人簽立之上開協議書第四條約定向被上訴人購買一六三五地號之土地，縱然
    屬實，要僅屬皇普公司違反約定之問題，亦與上訴人無關。是故，上訴人主張被
    上訴人仍負擔建方角色云云，殊非有據。
五、綜上所述，上訴人主張之被上訴人與皇普公司併存承擔本件合建契約云云，顯非
    可採。本件合建契約已變更而存在於上訴人與皇普公司間，被上訴人既已非本件
    合建契約之當事人，從而上訴人仍援引合建契約第十一條約定，請求被上訴人將
    系爭土地之所有權移轉登記為伊所有，洵非正當，應予駁回。原審為上訴人敗訴
    之判決，並無不合。上訴論旨指摘原判決不當，求予廢棄改判，為無理由，應予
    駁回。
六、上訴人聲請訊問證人段津薪，欲明瞭有關被上訴人與皇普公司間簽訂之契約，業
    據被上訴人提出在卷可參，自無再予訊問上開證人之必要。又本件結論已確，則
    兩造其餘攻擊防禦方法核與結論不生影響，爰不一一論述，併此敘明
七、據上論結：本件上訴為無理由，依民事訴訟法第四百四十九條第一項、第七十八
    條，判決如主文。
中      華      民      國    九十      年    十  二    月    十  九    日
                                    民事第四庭
                                        審判長法  官  李  瓊  蔭
                                              法  官  張      蘭
                                              法  官  林  金  吾
右正本係照原本作成。
如不服本判決，應於收受送達後二十日內向本院提出上訴書狀，其未表明上訴理由者
，應於提出上訴後二十日內向本院補提理由書狀（均須按他造當事人之人數附繕本）
上訴時應提出委任律師或具有律師資格之人之委任狀；委任有律師資格者，另應附具
律師及格證書及釋明委任人與受任人有民事訴訟法第四百六十六條之一第一項但書或
第二項（詳附註）所定關係之釋明文書影本。
中      華      民      國    九十      年    十  二    月    十  九    日
                                              書記官  張  淑  芳
附註：
民事訴訟法第四百六十六條之一（第一項、第二項）：
對於第二審判決上訴，上訴人應委任律師為訴訟代理人。但上訴人或其法定代理人具
有律師資格者，不在此限。
上訴人之配偶、三親等內之血親、二親等內之姻親，或上訴人為法人、中央或地方機
關時，其所屬專任人員具有律師資格並經法院認為適當者，亦得為第三審訴訟代理人
。


司法院資訊處製作；財團法人民間司法改革基金會備份。
